【裁判字號】    90,台上,2779
【裁判日期】    900509
【裁判案由】    盜匪
【裁判全文】
最高法院刑事判決                                九十年度台上字第二七七九號
    上訴人  台灣高等法院台中分院檢察署檢察官
    被  告  甲○○
            乙○○
右上訴人因被告等盜匪案件，不服台灣高等法院台中分院中華民國九十年二月二十七
日第二審判決（八十九年度上訴字第二三八四號，起訴案號：台灣台中地方法院檢察
署八十九年度偵字第一三七五九號），提起上訴，本院判決如左：
    主  文
原判決撤銷，發回台灣高等法院台中分院。
    理  由
本件原判決認定：被告甲○○、乙○○二人，於民國八十九年八月十日下午二時四十
分許，在台中縣東勢鎮○○里○○○街二十九號二樓「冠霖撞球場」內，向周勇利借
用其所有ＮＯＫＩＡ牌６１５○型行動電話（價值約新台幣「以下同」七千五百元）
未果後離去，竟共同基於意圖為自己不法所有之犯意聯絡，再次折返前開「冠霖撞球
場」內，被告等先後出言嚇令周勇利將行動電話交出，否則就要毆打周勇利，惟遭周
勇利拒絕後，乙○○竟出手毆打周勇利，致使周勇利心生畏懼，而將行動電話交付予
甲○○，被告等二人得手後，迅即逃逸。嗣乙○○提議變賣強盜所得之行動電話，而
於同日至台中縣東勢鎮○○路四○三號「生活通訊館」，由甲○○出面以一千五百元
之價格出售予不知情之何柏學，得款後該二人一同前往台中市花用殆盡，嗣經周勇利
報警處理後，被告等二人始先後至警局投案，並將上開行動電話購回後返還周勇利等
情。因而撤銷第一審之科刑判決，改判論被告甲○○、乙○○以共同意圖為自己不法
之所有，以恐嚇使人將本人之物交付罪，甲○○判處有期徒刑貳年陸月，乙○○判處
有期徒刑貳年，固非無見。
惟查：（一）刑事訴訟法第九十五條第一款規定「訊問被告，應先告知犯罪嫌疑及所
犯所有罪名。罪名經告知後，認為應變更者，應再告知。」旨在使被告能充分行使防
禦權，俾訴訟程序臻於公平公正，此於事實審法院變更起訴之法條而為有罪判決時，
尤應踐行該條款後段所定程序，始可避免突襲裁判，而維被告權益。原審就被告等被
訴強盜犯行之事實，變更檢察官起訴書所引刑法第三百二十八條條第一項之強盜罪，
改依刑法第三百四十六條第一項之恐嚇取財論罪，僅於九十年二月十四日審理時告知
原起訴及一審認定之罪名，而未對被告告知罪名之變更，有原審審判筆錄在卷可憑，
其所踐行之訴訟程序自屬於法有違。（二）事實審法院對於案內一切證據，除認為不
必要者外，均應詳為調查，以期發見真實，如有應行調查之證據未依法調查，率予判
決，即難謂無應於審判期日調查之證據未予調查之違法。查被害人周勇利於八十九年
八月十日第一次警訊時指稱：「我是於八十九年八月十日十四時四十分，在冠霖撞球
場內被不認識二名年輕人搶走，一開始他們其中一人向我稱要借手機看看，但我不願
意，後來他們二人又走來向我說借手機，不然數到三就揍你，我當時仍不給，而當中
有一平頭，著灰色上衣前排扣男子，即開始數１２３後，就出拳打我臉部，我受不了
了，他們同伙另一男子，穿黑色上衣戴帽子（ＮＩＫＥ黑色）也打我，並把我的行動
電話搶走，之後就走到樓下，由理平頭男子騎機車，載另一名搶走我手機的男子走了
，當時我有追至樓下而被戴黑帽的男子推走，他們就走了」等語；另於警訊時又指稱
「乙○○用拳頭打我的右臉頰及左眼，當時我很害怕，也不知道他如何打我，總之我
被打的頭暈」各等語（見偵查卷第十三頁反面及第四十二頁反面），如果無訛，被告
等二人顯係強行搶走其行動電話，而非由被害人交付於被告等二人；即被告甲○○於
檢察官八十九年八月十七日偵查中亦供述：「（行動電話如何來？）向周勇利搶來，
乙○○打他、威脅他，我從他手上把手機搶來就離開，在冠霖撞球場搶的。「（為何
行搶？）因身上沒錢，是乙○○提議行搶」等語 (見偵查卷第三十八頁 )，似與被害
人於前開警訊所供相符，且參酌被害人係七十六年八月六日生，有其前開警訊筆錄可
按，至八十九年八月十日案發時，為甫滿十三歲之少年，被告等二人所施用之強暴、
脅迫手段，是否足以壓抑被害人之抗拒，使其喪失意思自由而行強，自應詳加調查，
細心勾稽，乃原判決對此不利於被告等之證據未予詳查，復未說明其取捨之理由，遽
行判決，亦有職權之調查未盡及判決理由不備之違法。（三）原判決雖認定被告等所
為，係犯刑法第三百四十六條第一項之恐嚇取財罪，惟於事實欄後段及理由欄二之（
一）均認定前開行動電話係「強盜」所得（原判決第二頁倒數第九行及第四頁第六行
），仍有事實及理由矛盾之違法。檢察官上訴意旨執以指摘，為有理由，應認原判決
有撤銷發回之原因。
據上論結，應依刑事訴訟法第三百九十七條、第四百零一條，判決如主文。
中      華      民      國     九十     年      五      月      九      日
                              最高法院刑事第十二庭
                                  審判長法官  林  增  福
                                        法官  邵  燕  玲
                                        法官  林  開  任
                                        法官  陳  世  雄
                                        法官  惠  光  霞
      右正本證明與原本無異
                                              書  記  官
中      華      民      國     九十     年      五      月     十五     日


司法院資訊處製作；財團法人民間司法改革基金會備份。
